臺灣高等法院臺南分院刑事判決
110年度原金上訴字第24號
上  訴  人  
即  被  告  黃志偉


指定辯護人  凃禎和律師（義辯律師）
上列上訴人因加重詐欺等案件，不服臺灣嘉義地方法院110年度
原金訴字第2號中華民國110年8月31日第一審判決（起訴案號：
臺灣嘉義地方檢察署110年度少連偵字第16號），提起上訴，本
院判決如下：
    主  文
上訴駁回。
    事  實
一、甲○○（微信暱稱「○○○」）於民國108年11月間，經自稱葉國
    豊(無證據顯示為未成年人)引介，加入暱稱「○○」男子、林
    偉廷、郭豐慶〈微信暱稱「○○○」〉(均經原審判決確定送執行
    在案)、甲○○(經原審法院另案判決有期徒刑1年3月確定送執
    行在案)、少年乙○○(00年0月生，真實姓名年籍詳卷，無證
    據證明甲○○於行為時知悉其為少年）等人所組成之電信詐欺
    集團(下稱系爭詐欺集團)，共同意圖為自己不法之所有，同
    時基於3人以上詐欺取財、隱匿特定犯罪所得去向而洗錢之
    犯意聯絡，由系爭詐欺集團之成員(無證據顯示為未成年人)
    在不詳處所成立詐騙電信機房，並於附表所示之時間，以附
    表所示之詐騙方法，向丙○○進行詐騙，致其陷於錯誤，依系
    爭詐欺集團成員指示，將附表所示之財物放置於指定地點，
    而林偉廷、郭豐慶接獲甲○○之指示後，於附表所示之時間、
    地點，由林偉廷、甲○○到場拾取附表所示之財物，並將該等
    財物交予郭豐慶、甲○○等人，由甲○○扣除欲發放之報酬後，
    將剩餘款項放置於「○○」所指定之桃園高鐵站廁所內，由系
    爭詐欺集團上游成員取得而隱匿詐欺犯罪所得(甲○○參與犯罪
    組織部分之犯行業經另案審理判決)。後因丙○○察覺受騙而
    報警處理，警方循線追查後，始悉上情。
二、案經丙○○訴由嘉義市政府警察局第二分局報告臺灣嘉義地方
    檢察署檢察官偵查起訴。
    理  由
壹、程序部分：
一、按宣傳品、出版品、廣播、電視、網際網路或其他媒體對下
    列兒童及少年不得報導或記載其姓名或其他足以識別身分之
    資訊：四、為刑事案件、少年保護事件之當事人或被害人；
    行政機關及司法機關所製作必須公開之文書，除前項第三款
    或其他法律特別規定之情形外，亦不得揭露足以識別前項兒
    童及少年身分之資訊，兒童及少年福利與權益保障法第69條
    第1項第4款、同條第2項分別定有明文。本件判決書如記載
    前揭少年等之姓名、年籍資料，有揭露足以識別少年當事人
    身分資訊之虞，爰依上開規定予以隱匿，而以代號稱之，合
    先敘明。
二、被告經合法傳喚（見本院卷第91頁送達證書），無正當之理
    由不到庭，爰不待其陳述，逕行判決。　
三、查本件檢察官、指定辯護人對於下述本院採為認定犯罪事實
    依據之各項傳聞證據之證據能力，於本院審理時均表示同意
    有證據能力（見本院卷第103頁），另本院審酌該等證據之
    取得過程並無出於違法不當情事，與本案待證事實間復具有
    相當之關聯性，並經原審及本院於審判期日就上開證據依法
    進行調查、辯論，是依刑事訴訟法第159條之5規定，均有證
    據能力，以之為本案證據並無不當，自得採為本件認定事實
    之基礎。另其餘本判決所採之非供述證據亦均經法定程序取
    得，無不得為證據之情形，自均有證據能力。
貳、實體部分：
一、認定犯罪事實所憑之證據及理由：　　
(一)前揭犯罪事實，業據被告甲○○於警詢、偵查中、原審審理時
    及本院行準備程序時均坦承不諱(見警卷第81至87頁；偵卷
    第207至211頁；原審卷第284、298頁；本院卷第82頁) ，並
    經告訴人丙○○於警詢中指訴歷歷(見警卷第136至138頁) ，
    核與證人即系爭詐欺集團成員林偉廷、郭豐慶、甲○○、少年
    乙○○、證人即計程車司機沈榮哲、林淑珍、蔡宗恩、鄭豐富
    分別於警詢、偵查及原審審理中證述之情節均大致相符( 見
    警卷第2至9頁、第23至32頁、第63至70頁、第110至117頁、
    第140至155頁；偵卷第193至197頁、第199至203頁、第221
    至225頁、第239至243頁、第245至249頁、第251至255頁；
    原審卷第143至144頁、第175至176頁) ，復有其餘如附表相
    關證據欄所示之書證(頁碼詳如附表相關證據欄所示)及共犯
    甲○○之原審法院110年度訴字第96號判決及其前案紀錄表（
    本院卷第129至150頁）等附卷可稽，足證被告之任意性自白
    均與事實相符，得採為認定事實之證據。
(二)按共同正犯之意思聯絡，原不以數人間直接發生者為限，即
    有間接之聯絡者，亦包括在內。如甲分別邀約乙、丙犯罪，
    雖乙、丙間彼此並無直接之聯絡，亦無礙於其為共同正犯之
    成立( 最高法院77年台上字第2135號判例意旨參照) ；又共
    同正犯之意思聯絡，不限於事前有所協議，其於行為當時，
    基於相互之認識，以共同犯罪之意思參與者，亦無礙於共同
    正犯之成立，且其表示之方法，不以明示通謀為必要，即相
    互間有默示之合致，亦無不可( 最高法院92年度台上字第37
    24號判決意旨參照) ；另按共同正犯之成立，有以共同犯意
    而共同實行犯罪構成要件之行為者，有以自己犯罪之意思，
    參與犯罪構成要件以外之行為者，亦有雖以幫助他人犯罪之
    意思而參與犯罪構成要件之行為者，有以自己犯罪之意思，
    事前同謀推由一部分人實行犯罪之行為者。又共同正犯，係
    共同實行犯罪行為之人，在共同意思範圍內，各自分擔犯罪
    行為之一部，相互利用他人之行為，以達其犯罪之目的，其
    成立不以全體均參與實行犯罪構成要件之行為為要件，其行
    為分擔，亦不以每一階段皆有參與為必要，倘具有相互利用
    其行為之合同意思所為，仍應負共同正犯之責( 最高法院99
    年度台上字第1323號判決意旨參照) 。次按刑法之「相續共
    同正犯」，就基於凡屬共同正犯對於共同犯意範圍內之行為
    均應負責，而共同犯意不以在實行犯罪行為前成立者為限，
    若了解最初行為者之意思，而於其實行犯罪之中途發生共同
    犯意而參與實行者，亦足成立；故對於發生共同犯意以前其
    他共同正犯所為之行為，苟有就既成之條件加以利用而繼續
    共同實行犯罪之意思，則該行為即在共同意思範圍以內，應
    共同負責( 最高法院98年度台上字第7972號判決意旨參照)
    ；惟在一罪一罰之數罪態樣，如後行為者介入前，先行為者
    之行為已完成，又非其所得利用者，自不應令其就先行為者
    之行為，負其共同責任( 最高法院96年度台上字第1271號判
    決意旨參照) 。準此，共同之行為決意不一定要在事先即行
    為前便已存在，行為當中始先後形成亦可，且不以其間均相
    互認識為要件。而電話詐騙此一新興犯罪型態，係結合詐騙
    電信流、詐騙資金流、詐騙網路流及串聯其間之取款車手集
    團，以介接詐騙專屬網路撥打電話實施詐騙，指示被害人交
    付其財物，車手並前往取贓，車手及地下匯兌跨兩岸及國境
    分贓等階段，乃係需由多人縝密分工方能完成之集團性犯罪
    。查被告負責擔任系爭詐欺集團轉交贓款者期間，與林偉廷
    、郭豐慶、甲○○等人及其等所屬系爭詐欺集團不詳成員間，
    就本案所犯各詐欺犯行之參與時間雖有先後，且各有分擔之
    工作，未必與其他成年成員認識碰面或知悉他人所分擔之犯
    罪分工內容，然此一間接聯絡犯罪之態樣，正為具備一定規
    模詐欺犯罪所衍生之細密分工模式，參與犯罪者透過相互利
    用彼此之犯罪角色分工，而形成一個共同犯罪之整體以利施
    行詐術，被告於其加入系爭詐欺集團之時起，即係以自己共
    同犯罪之意思，在共同犯意聯絡下，相互支援、供應彼此所
    需地位，相互利用他人行為，以達共同詐欺取財告訴人之目
    的及行為分擔，揆諸前揭說明，被告就其參與之本案犯行，
    自應與其他成員施行之三人以上共同詐欺取財犯行之犯罪結
    果共同負責。
(三)洗錢防制法業於105 年12月28日修正公布，並於106 年6 月
    28日生效施行(下稱新法) 。為澈底打擊洗錢犯罪，新法乃
    依照國際防制洗錢金融行動工作組織( Financial Action T
    ask Force ，下稱FATF) 40項建議之第3 項建議，並參採聯
    合國禁止非法販運麻醉藥品和精神藥物公約及聯合國打擊跨
    國有組織犯罪公約之洗錢行為定義，將洗錢行為之處置、多
    層化及整合等各階段，全部納為洗錢行為，而於新法第2 條
    規定：「本法所稱洗錢，指下列行為：一、意圖掩飾或隱匿
    特定犯罪所得來源，或使他人逃避刑事追訴，而移轉或變更
    特定犯罪所得。二、掩飾或隱匿特定犯罪所得之本質、來源
    、去向、所在、所有權、處分權或其他權益者。三、收受、
    持有或使用他人之特定犯罪所得。」以求與國際規範接軌。
    從而，過去實務雖認為行為人對犯特定犯罪所得之財物或利
    益作直接使用或消費之處分行為，或僅將自己犯罪所得財物
    交予其他共同正犯，祇屬犯罪後處分贓物之行為，非本條例
    所規範之洗錢行為。惟依新法規定，倘行為人意圖掩飾或隱
    匿特定犯罪所得來源，而將特定犯罪所得直接消費處分，甚
    或交予其他共同正犯予以隱匿，而由共同正犯以虛假交易外
    觀掩飾不法金流移動，即難認僅單純犯罪後處分贓物之行為
    ，應仍構成新法第2 條第1 或2 款之洗錢行為( 最高法院10
    8 年度台上字第2500號判決意旨可資參照) 。查被告參與系
    爭詐欺集團擔任回水者，並自承其不知詐欺贓款事後流向等
    語(見原審卷第309頁)，且類此集團性犯罪於犯罪後均亟欲
    盡速將贓款消化、吸收，以避免贓款遭凍結或查獲，是其取
    得贓款後，將贓款上繳予其他共犯，實已製造金流斷點，致
    犯罪所得去向、所在不明，使國家對於本案犯罪所得追緝、
    查扣形成妨害，故亦堪認定有意圖掩飾或隱匿特定犯罪所得
    之去向、所在，而移轉詐欺取財之特定犯罪所得之行為甚明
    。
(四)綜上所述，本案事證明確，被告前揭犯行已堪認定，應依法
    論科。
二、論罪科刑：
(一)核被告所為，係犯刑法第339 條之4 第1 項第2 款之三人以
    上共同犯詐欺取財罪、洗錢防制法第14條第1 項之洗錢罪；
    公訴意旨雖認被告同時涉犯刑法第339 條之4 第1 項第1 款
    之冒用公務員名義詐欺取財罪，然被告於原審審理中供稱不
    知悉詐騙集團機房成員係使用何種詐騙手法、說詞對告訴人
    行騙等語(見原審卷第309頁)。參以本案復無其他具體之卷
    證資料足示被告曾與系爭詐欺集團負責對告訴人施行詐術之
    機房人員有所接觸或熟識，審理過程中復查無其他積極證據
    足認被告有何公訴意旨所指與其他詐欺集團成員共同冒用公
    務員名義詐欺取財之犯意聯絡及行為分擔，公訴意旨此部分
    所述應有誤會。然因被告仍合於三人以上共同詐欺取財之加
    重條件，有如前述，此部分僅係加重條件之減少，尚不生變
    更起訴法條之問題，檢察官起訴之犯罪事實並無減縮( 最高
    法院98年度台上字第5966號判決意旨參照) ，併此敘明。
(二)被告分別與共同被告林偉廷、郭豐慶、共犯甲○○、少年乙○○
    及其餘真實姓名年籍不詳之系爭詐欺集團成員，就前開犯罪
    事實，有犯意聯絡及行為分擔，已如上述，應依刑法第28條
    規定，論以共同正犯(卷內無證據顯示被告主觀上知悉少年
    乙○○之實際年齡)。
(三)按如數行為於同時同地或密切接近之時地實施，侵害同一之
    法益，各行為之獨立性極為薄弱，依一般社會健全觀念，在
    時間差距上，難以強行分開，在刑法評價上，以視為數個舉
    動之接續施行，合為包括之一行為予以評價，較為合理，則
    屬接續犯，而為包括之一罪；行為人之犯罪行為，依法律概
    念，在刑法評價上，為犯罪複數之數罪時，依有罪必罰之原
    則，本應就所犯各罪予以併罰之；然亦有因行為人以一個犯
    意，為一行為或數行為而持續侵害同一法益，實現一個構成
    要件，而僅構成實質上之一罪者；復有行為人之一行為或數
    行為，依法係成立數個獨立之罪，僅因基於訴訟經濟等刑事
    政策，乃以法律明定視為一罪處罰，謂之裁判上之一罪者，
    均與單一犯意之單一行為，祇單純破壞一個法益之單純一罪
    有別(最高法院86年台上字第3295號判例、90年度台上字第5
    416 號判決意旨參照) 。查系爭詐欺集團成員眾多，分工細
    密，自最初部分成員打電話向被害人行騙開始，再至中段由
    被告負責轉交被害人交付之金錢，雖該集團各成員因有不同
    階段之分工，於自然觀念上可得自形式及外觀上切割為獨立
    之數行為，然該數個行為係於密切接近之時地實施，自始即
    係出於同一犯罪目的、基於同一詐欺取財犯意，包括在同一
    詐欺行騙之犯罪計畫中，各次被害人亦僅為單一一人，針對
    同一被害法益，被告及其所屬詐欺集團成員間前後所為各階
    段行為之獨立性極為薄弱，彼此相互緊密結合為一整體犯罪
    行為，缺一不可，單獨切割或抽離其一即無法成事，依一般
    社會健全通念，觀念上難以強行分開，如任予割裂為數行為
    並以數罪併罰論處，反有過度處罰之嫌，是本案在刑法評價
    上，以視為數個舉動之接續施行，合為包括之一行為予以評
    價，較為合理並符刑罰公平原則。故被告及所屬詐欺集團成
    員就本案所為之各階段數個分工行為舉動，應包括評價為1
    個加重詐欺取財之整體犯罪行為，僅論以1 個三人以上共同
    犯詐欺取財罪。
(四)被告係以一行為觸犯三人以上共同犯詐欺取財罪、洗錢防制
    法第14條第1 項之洗錢罪，為想像競合犯，應從一情節較重
    之三人以上共同犯詐欺取財罪處斷。至上開輕罪即洗錢罪部
    分，被告於偵查、原審審理中均坦承不諱，合於洗錢防制法
    第16條第2項減輕其刑之規定，雖然從重論以三人以上共同
    詐欺取財罪，惟此部分之減輕事由，仍應於量刑時併予衡酌
    ，附此敘明。
三、原審以被告上開犯行，罪證明確，適用洗錢防制法第14條第
    1項，刑法第11條前段、第28條、第339條之4第1項第2款、
    第55條、第38條之1第1項前段、第3項，刑法施行法第1條之
    1第1項，並審酌被告正值年輕力壯之際，且其四肢健全，自
    有找尋正當工作以賺取所需之能力，本應端正行止，竟不思
    以正常途徑賺取財物，圖謀非法所得而加入詐欺集團，詐取
    本案告訴人財物，價值觀念顯有嚴重偏差，且造成告訴人損
    失不貲，並同時使該集團核心不法份子得以隱匿其真實身分
    ，減少遭查獲之風險，使詐欺集團更加肆無忌憚，助長犯罪
    之猖獗，破壞社會民眾間之信賴關係，當應懲戒；另斟酌：
    1.被告另有竊盜、詐欺案件前科之素行狀況，有臺灣高等法
    院被告前案紀錄表可佐，2.被告犯後始終坦承犯行，態度良
    好，3.被告未與告訴人達成和解，4.為賺取生活所需之犯罪
    動機、目的，5.於本案詐欺集團所擔任之角色為轉交贓款者
    、分得之報酬非鉅，6.告訴人損害程度高達新臺幣(下同)數
    十萬元等節；暨被告於審理中自陳：高中肄業之智識程度，
    目前從事網拍工作，未婚、無子女、與女友及父親同居之家
    庭生活狀況，月收入約2萬元、須扶養父親之經濟狀況等一
    切情狀，量處有期徒刑1年6月。另說明：㈠未扣案之行動電
    話，雖為被告所管領、供其涉犯本案所用之物，然均已滅失
    或喪失持有，業據其於原審審理中供陳明確(見原審卷第309
    頁)，且依卷內資料無法特定該行動電話之廠牌、型號、門
    號，為免將來執行困難，爰不予宣告沒收。㈡被告於原審審
    理時供稱其本案擔任系爭詐欺集團轉交贓款者，所獲得之報
    酬為6,000 元等語(見原審卷第309頁) ，此部分未扣案之犯
    罪所得，被告對之有事實上之處分權限，自應依刑法第38條
    之1第1 項前段、第3項規定諭知沒收，於全部或一部不能沒
    收或不宜執行沒收時，追徵其價額。㈢至被告本案所犯洗錢
    防制法第14條第1 項規定，依同法第18條第1 項前段固有沒
    收財物或財產上利益之特別規定（採義務沒收主義），然該
    條並未規定「不問屬於犯罪行為人與否均沒收」，宜從有利
    於被告之認定，自以屬於行為人所有者為限，始應予沒收，
    是其餘被告所提領、轉交之詐欺款項，雖屬被告因本案犯罪
    之所得，然因該等款項經被告均轉交予系爭詐欺集團上游成
    員，無證據證明事實上仍在被告支配管領中，爰不予宣告沒
    收。本院經核原審認事用法俱無不合，量刑亦甚妥適（林偉
    廷僅參與109年1月3日犯行，故判處有期徒刑1年3月，郭豐
    慶與被告均參與109年1月3日、1月6日犯行，雖郭豐慶獲得
    報酬9000元較被告為多，但被告負責將扣除車手之報酬後之
    剩餘款項上繳，為車手頭，並介紹林偉廷、郭豐慶加入集團
    ，情節較重，故2人均判處有期徒刑1年6月），是被告上訴
    意旨稱與其他同案被告林偉廷、郭豐慶之量刑比較結果，原
    審對其量刑較重，指摘原判決不當云云，非有理由，應予駁
    回。
據上論斷，應依刑事訴訟法第368條，判決如主文。
本案經檢察官賴韻羽提起公訴，檢察官柯怡伶到庭執行職務。
中　　華　　民　　國　　110 　年　　12　　月　　15　　日
                  刑事第一庭    審判長法　官  楊清安  
　　　　　　　　　                    法　官  蕭于哲
　　　　　　　　　　　　　　　　　　　法　官  陳顯榮
以上正本證明與原本無異。
如不服本判決應於收受送達後20日內向本院提出上訴書狀，其未
敘述上訴理由者，並得於提起上訴後20日內向本院補提理由書（
均須按他造當事人之人數附繕本）「切勿逕送上級法院」。
　　　　　　　　　　　　　　　　　　　書記官  盧建元
中　　華　　民　　國　　110 　年　　12　　月　　15　　日

　　　　　　　　　　　　　
附表：
被害人 被詐騙時間 交付物品 （新臺幣） 詐騙方法 參與之犯罪事實 相關證據 丙○○ 109年1月3日7時30分許 30萬元 假冒員警、檢察官等人，佯以其涉嫌洗錢案件，須交付保證金為由，要求丙○○將前開物品置放於對方指定處所，致丙○○陷於錯誤，分別於109年1月3日8時30分後某時許、109年1月6日8時30分後某時許，依指示置放前開物品於嘉義市○區○○街00巷0號之0住處外之椅子上。 林偉廷於109年1月3日15時45分許至前開地點拿取丙○○置放之前開物品後，隨即交付予郭豐慶，郭豐慶再轉交予甲○○，甲○○收受後先將其與其他共犯之報酬扣除後，再將剩餘款項以依指示置放於特定地點之方式繳回予暱稱「○○」男子之詐欺集團成員。 ⑴監視錄影翻拍照片52張（見警卷第170至195頁） ⑵內政部警政署反詐騙諮詢專線紀錄表、受理各類案件紀錄表、受理刑事案件報案三聯單各1紙、丙○○所有郵局、○○銀行帳戶存摺交易明細、丙○○手寫遭詐騙內容字條照片各1張（見警卷第196至201頁） ⑶指認犯罪嫌疑紀錄表16份（見警卷第10至21頁、第34至61頁、第72至79頁、第119至134頁）  109年1月6日7時30分許 30萬元  甲○○於109年1月6日12時03分許（起訴書誤載為10時33分許）至前開地點拿取丙○○置放之前開物品後，於高鐵嘉義站交付予少年乙○○轉交郭豐慶，郭豐慶再轉交予甲○○，甲○○收受後先將其與其他共犯之報酬扣除後，再將剩餘款項以依指示置放於特定地點之方式繳回予暱稱「○○」男子之詐欺集團成員。  

附錄：本案論罪法條
刑法第339條之4第1項第2款：
犯第339條詐欺罪而有下列情形之一者，處1年以上7年以下有期
徒刑，得併科1百萬元以下罰金：
二、三人以上共同犯之。
　　
洗錢防制法第14條第1項：
有第二條各款所列洗錢行為者，處7年以下有期徒刑，併科新臺
幣5百萬元以下罰金。